【裁判字號】    98,保險,37
【裁判日期】    990702
【裁判案由】    損害賠償
【裁判全文】
臺灣臺中地方法院民事判決  98年度保險字第37號
原      告  新光產物保險股份有限公司台中分公司
法定代理人  丁○○
訴訟代理人  甲○○
            乙○○
被      告  己○○
訴訟代理人  何志揚律師
複代理人    賴麗卿
當事人間損害賠償事件，本院於99年6月18日言詞辯論終結，判
決如下：
    主    文
被告應給付原告新臺幣伍拾捌萬元整，及自九十八年五月二十日
起至清償日止，按年息百分之五計算之利息。
其餘之訴駁回。
訴訟費用新台幣壹萬零玖佰元由被告負擔百分之五八，餘由原告
負擔。
本判決於原告以新台幣壹拾玖萬參仟元供擔保後，得假執行。但
被告如以新臺幣伍拾捌萬元為原告預供擔保，得免為假執行。
其餘假執行聲請駁回。
    事實及理由
壹、原告主張：緣原告承保第三人游美蘭所有車號6568-GT客貨
    兩用車之強制汽車責任險，而第三人黃秋田於民國97年1月
    26日21時許駕駛上開車輛行經台中市○○區○○路一段37巷
    口時，與受害人庚○○發生車禍，致受害人庚○○死亡，經
    第三人黃秋田向原告申請強制汽車責任險理賠後，原告共賠
    付被告傷害醫療費用1503元及死亡給付150萬元整。然原告
    受理系爭汽車強制責任險之申請後，與被告聯繫提供相關文
    件之結果，被告僅提供受害人庚○○之除戶謄本、繼承系統
    表、離婚協意書、戶籍謄本手抄本、被告身分證等文件，致
    原告誤以為被告為受害人庚○○強制責任保險死亡給付之唯
    一請求權人，而將前揭傷害醫療費用及死亡給付費用賠付被
    告。惟原告將上開賠款賠付予被告後，始接獲受害人庚○○
    於大陸地區之配偶戊○○及子女蕭芳桂發函請求申請強制汽
    車責任保險之死亡給付，並檢附親屬關係公證書、委託關係
    公證書、身分證公證書(均附有海基海基會認證書)及台灣台
    中地方法院家事法庭函，原告僅得依據強制汽車責任保險法
    第11條第2、3項之規定給付第三人戊○○、蕭芳桂死亡給付
    各50萬元合計100萬元。是本件受害人庚○○之死亡給付請
    求權人共有被告、第三人戊○○、蕭芳桂，三人應平均分配
    死亡給付150萬元，然被告受有150萬元之死亡給付，其中
    100萬元乃無法律上原因而受利益，致原告受有同額損害，
    爰依民法第179條規定請求被告返還上揭不當得利數額等語
    。並聲明：被告應給付原告100萬元整及自起訴狀繕本送達
    翌日起至清償日止，按年息百分之五計算之利息。
貳、被告則以：
一、第三人戊○○、蕭芳桂非庚○○之合法配偶及婚生子女，並
    無領取強制汽車責任保險死亡給付之權利，原告顯然為非債
    清償：
(一)本案經函請海基會代為查證之事項均未見大陸地區公安部具
    體回覆，然依據大陸公安部2010年4月1日警發【2010】38號
    函復之009頁常住人口登記卡記載：「姓名戊○○婚姻狀況
    已婚」但並未記載其配偶為庚○○(其所載服務處所為江西
    南康三江解村羅坑，亦與本院卷第17頁親屬關係公證書現住
    地址江西省南康市芙蓉新城芙蓉8座302房不同)，且根據該
    附件014上下二張照片僅見庚○○與蕭芳桂合影，如戊○○
    確屬其配偶何以未與庚○○合照？又根據附件016信封影本
    寄件人竟為劉宇鳴、後附之內文僅有第1、2、6頁，文中第2
    頁僅提及寫信人與其髮妻圓房，均無任何結婚儀式，更詭異
    者乃第6頁倒數第2行起竟提到：「…並向你父母及我岳父母
    一家的人致親切的問候」，顯然寫信人於1987年10月24日在
    撰寫該信時蕭芳桂另有父母，且附件015紅十字通信收信人
    出生日期竟為不詳，倘若蕭芳桂真為其婚生子女庚○○豈有
    可能不知其出生年月日？則蕭芳桂顯然並非庚○○之婚生子
    女，且戊○○更非其合法之配偶。
(二)縱然在該附件台灣同胞回鄉探親登記表及內政部入出國及移
    民署98年7月2日函所檢送之庚○○出入境申請書有提及蕭芳
    桂為庚○○之子，但均無任何大陸地區官方文件資料可供證
    明蕭芳桂為庚○○之合法婚生子女，因此上開文件自難信為
    真實。
(三)此外，依據原告提出蕭芳桂之公證書內容並無載明渠等結婚
    有上開公開儀式及二人以上之證人，而所謂依風俗習慣究竟
    為何亦不明，更未提出結婚證書以資證明，足證戊○○與被
    繼承人庚○○並無合法有效之婚姻關係存在，此另可從原告
    起訴狀原證四所提庚○○之戶籍謄本手抄本及除戶謄本並無
    任何與戊○○結婚記事可得旁證，另可請  鈞長傳訊證人丙○○出庭供證，即可證明當初與庚○○結婚時，庚○○曾向
    其表明大陸地區並無其他合法配偶。因此，既然戊○○與庚○○無合法婚姻存在，縱使蕭芳桂為渠等所生亦屬非婚生子
    女，即不能依據強制汽車責任保並險法第11條規定請求給付
    死亡給付。
二、次按「依債務本旨，向債權人或其他有受領權人為清償，經
    其受領又者，債之關係消滅」，民法第309條1項亦有明定。
    退一步言之，縱謂戊○○及蕭芳桂確實為庚○○之合法配偶
    及婚生子女，然觀諸原告起訴狀原證六江西省南康市公證處
    所為之委託書委託人簽名欄處竟以戊○○、蕭芳桂印章代替
    ，而非本人親自簽章，其後所檢附之身分證居然為中華人民
    共和國臨時居民身分證，而且據當地江西省南康市芙蓉新城
    祥蓉苑之鄰居告知戊○○已發瘋成為禁治產人，絕無可能親
    自到江西省南康市公證處辦理委託書公證(由前開大附公安
    部回函附件可知均無戊○○之簽名更可證明)，因此該等委
    託書顯然為偽造，況依據原證六江西省南康市公證處所為委
    託書記載之代理權限如下：「1.代為辦理庚○○交通事故死
    亡的一切民事索賠事務.2.代為領取賠償款.3.代為領取庚○○的骨灰盒」，而本件強制汽車責任保險之死亡給付乃配偶
    及子女一身專屬之權利，並非交通事故之賠償款，故受託人
    何善普顯然並無合法代為領取強制汽車責任保險死亡給付之
    代理權限，原告竟未詳閱上開委託書之代理權限，明知並無
    給付之義務將死亡給付開立支票交給無代理權限之人，自不
    生清償效力，既然屬非債清償，在原告未證明確實清償予有
    受領權之人前，被告自無返還不當得利之義務。
三、被告得主張部分免負返還責任或扣除喪葬費用等遺產費用之
    支出：
(一)經查被告於受領系爭死亡給付保險金時並不知被繼承人庚○○在大陸地區有配偶及子女，故被繼承人庚○○於97年1月
    26日因車禍死亡，庚○○所有後事之喪葬費用支出均由被告
    辦理支付，總共支出17萬元喪葬費用，亦有收據足憑，故此
    部份利益既然已不存在，依民法第182條第1項規定被告自無
    返還責任。
(二)又按「強制汽車責任保險依本法之規定；本法未規定者，適
    用保險法之規定」，強制汽車責任保險法第2條定有明文，
    次按「死亡保險契約未指定受益人者，其保險金額作為被保
    險人之遺產」，保險法第113條亦有明定，再「關於遺產管
    理、分割及執行遺囑之費用，由遺產中支付之」，民法第
    1150條更有明定。準此，縱認被告不能免除部分返還義務，
    然依據首揭規定被告自得主張從強制責任保險死亡給付150
    萬元先行扣除前揭喪葬費用之支出，扣除後被告與戊○○及
    蕭芳桂按人數平均分配則為（1,500,000- 17,000）/3＝
    443,333元，故被告縱有返還不當得利之義務，僅在上開金
    額範圍內負返還責任。
四、並聲明：原告之訴駁回，如受不利之判決，被告願供擔保請
    准免為假執行。
參、得心證之理由：
一、原告主張被告之父庚○○於97年1月27日因交通事故死亡，
    死亡時與被告之母丙○○業已離婚，被告已依強制汽車責任
    保險法第11條之規定領取死亡給付150萬元之事實，為被告
    所不爭執，並有保單查詢資料乙份、道路交通事故現場圖及
    相驗屍體證明書、理算書及強制汽車責任保險賠款同意書、
    受害人庚○○之除戶謄本、繼承系統表、離婚協議書、戶籍
    謄本手抄本、被告身分證等件在卷可稽，此部分之主張，堪
    信為真實。原告又主張，受害人庚○○之繼承人除被告外，
    尚有大陸地區配偶戊○○、子蕭芳桂，並經受害人庚○○大
    陸地區配偶、子女委託向原告請領前揭死亡給付各50萬元之
    事實，為被告所否認，並以前揭情詞置辯，是以本件爭點所
    在，厥為訴外人戊○○、蕭芳桂是否為受害人庚○○大陸地
    區之配偶及子女？原告是否業已給付戊○○、蕭芳桂各50
    萬元？被告受領前揭死亡給付100萬元之利益是否有17萬元
    業已不存在？
二、訴外人戊○○於庚○○死亡時，非屬庚○○之配偶，訴外人
    蕭芳桂為庚○○大陸地區之子女。
(一)按在大陸地區製作之文書，經行政院設立或指定之機構得囑
    託或委託之民間團體驗證者，推定為真正。依本條例第7條
    規定推定為真正之文書，其實質上證據力由法院或有關主管
    機關認定。文書內容與待證事實有關，且屬可信者，有實質
    上證據力。推定為真正之文書，有反證事實證明其為不實者
    ，不適用推定。臺灣地區與大陸地區人民關係條例第7條及
    其施行細則第9條分別定有明文。故在大陸地區製作之文書
    ，經行政院設立或指定之機構或委託之民間團體驗證者，推
    定為真正，台灣地區與大陸地區人民關係條例第7條定有明
    文，是經財團法人海峽交流基金會驗證證明之大陸地區文書
    ，在有反證以前，仍須認該文書為真正（最高法院91年度台
    上字第2457號判決參照）。又行政院大陸委員會已於80 年4
    月9日委託財團法人海峽交流基金會(下稱海基會)辦理大陸
    地區文書之驗證事務。是以，於80年4月9日以後，經海基會
    驗證之大陸地區文書，在無反證以前，推定該經認證之文書
    為真正。本件原告既提出經海基會以(97)核字第32708、
    32709號、97539號、97538號認證書認證大陸地區江西省南
    康市公證處(2008)康證台字第19號、18號、50號、51號等公
    證書，揆諸上開說明，應推定上揭大陸地區公證書公證內容
    為真正，即戊○○、蕭芳桂為受害人庚○○之配偶、子女。
(二)被告對於上揭公證書公證之事實予以否認，並以庚○○於與
    證人丙○○婚姻關係存續中，告知其並無大陸地區配偶、子
    女等語，為其反證，並舉證人丙○○證言為其證據方法。經
    查，證人丙○○到院證述略以：庚○○跟我結婚的時候，沒
    有跟我講蕭芳桂是他兒子，過了好幾年後，我跟庚○○到大
    陸才見到他，庚○○沒有特別介紹他。我跟庚○○回鄉探親
    的時候，庚○○沒有跟我講他在大陸曾經結過婚、有小孩，
    是庚○○的親戚跟我講的。蕭芳桂的年紀比我小一點，戊○○年紀看起來比我大一點。庚○○有拿他與戊○○的離婚證
    書給我看，我跟庚○○離婚的時候，把他跟戊○○離婚的證
    書撕掉，離婚證書上有戊○○、蕭芳桂、他們親戚的簽名。
    庚○○與戊○○離婚的時間應該是民國80年左右等語（99年
    6月18日筆錄參照），為兩造所不爭執，足認受害人庚○○
    於大陸地區確有配偶戊○○，並育有一子即訴外人蕭芳桂，
    惟大陸地區配偶戊○○已於80年間即與庚○○離婚，此與內
    政部入出國及移民署函復本院有關庚○○生前曾出境轉赴大
    陸時所填寫之中華民國臺灣地區出入境申請書曾載明其大陸
    親友有兒子蕭芳桂，但並無配偶戊○○之記載，及同一時間
    所填寫之台閩地區人民出境後轉往大陸地區探親登記表被探
    人亦為蕭芳桂等相符，有該署函文及附件二份在卷可稽，足
    以推翻前揭大陸地區公證書記載戊○○於庚○○死亡時仍為
    庚○○之配偶。而於前揭(2008)康證台字第18號親屬關係公
    證書亦載明戊○○與庚○○係按風俗習慣結婚，婚后生有一
    子蕭芳桂，庚○○於80年間業與戊○○離婚，另受害人庚○○於84年間4月25日向本院聲請認證，所附聲明書，載明聲
    請就其每月榮民生活津貼7884元匯往大陸地區就養地，並記
    明其有一子在大陸，其上聲明人簽名係庚○○之簽名，亦為
    證人丙○○所不爭執，暨被害人庚○○於大陸探親時所填寫
    卷附之台灣同胞回鄉探親登記表亦載明蕭芳桂為其兒子等情
    以觀，是蕭芳桂為受害人庚○○與訴外人戊○○於婚姻關係
    存續中所生之婚生子女，亦堪認定。被告雖辯稱，法務部函
    復本院大陸地區公安部之詢文，並未敘明庚○○與戊○○間
    按風俗習慣結婚之風俗習慣為何，難認係合法婚姻等語云云
    ，惟揆諸上揭說明，庚○○與戊○○之婚姻既按風俗習慣結
    婚，婚姻關係推定為真正，否認婚姻合法成立之被告，負有
    舉反證之責，被告徒以法務部卷附上揭函文並敘明風俗習慣
    為何，難認已盡反證之責。被告另抗辯，依前揭法務部函文
    附件即受害人庚○○名義透過紅十字會轉寄訴外人蕭芳桂之
    信件(附件014頁以下參照)內容，足認訴外人蕭芳桂非受害
    人庚○○之子女等語云云，惟該信件寄件人之簽名為證人丙○○所否認，其內容亦難認係受害人庚○○所為，自難以之
    為訴外人蕭芳桂非庚○○子女之反證。
二、原告業已給付戊○○、蕭芳桂各50萬元。
    原告主張，其業已給付戊○○、蕭芳桂各50萬元之事實，並
    提出戊○○聲請函、華南銀行匯款單為證，惟為被告所否認
    ，並以前揭情詞置辯。經查，訴外人戊○○、蕭芳桂為被害
    人庚○○之配偶、兒子，戊○○於庚○○死亡時已與庚○○
    離婚，已如前述。次查，原告主張其業已依戊○○、蕭芳桂
    聲請，認定二人為庚○○之配偶、子女而核定給付二人各50
    萬元合計100萬元之事實，並據提出華南商業銀行匯款單為
    證，上揭匯款單既已載明匯款至蕭芳桂於大陸地區中國工商
    銀行江西省南康支行之帳戶，被告對上揭匯款單真正不為否
    認，僅否認上揭匯款單上所載蕭芳桂帳號為真正，對此有利
    於己事實，被告負有舉證之責，被告迄未舉反證推翻上揭匯
    款單所載款項並非匯至芳桂帳號，所為抗辯，難認真正，原
    告此部分主張，亦堪信為真實。
三、被告受有150萬元保險給付，就超過75萬元部分為不當得利
    ，其中17萬元作為庚○○之喪葬支出，該部分利益已不存在
    ，免負返還義務。
(一)按因汽車交通事故死亡者，其子女為第一順位之遺屬而有數
    人時，按人數平均分配保險給付或補償，強制汽車責任保險
    法第11條第1、2項固定有明文，惟保險人依該法規定所為之
    保險給付，視為加害人損害賠償金額之一部分，加害人受賠
    償請求時得扣除之，同法第32條亦定有明文。蓋因強制汽車
    責任保險之保險人所給付之保險金，係被保險人繳交保費所
    生，性質上屬於被保險人賠償責任之承擔或轉嫁，自應視為
    加害人或被保險人損害賠償金額之一部分，而得減免其賠償
    責任。倘保險給付扣除損害賠償金額尚有剩餘時，固應依上
    開遺屬人數平均分配保險給付，惟保險給付如不敷補償加害
    人之損害賠償金額時，則應類推適用強制執行法第38條規定
    ，按其得向加害人請求賠償金額之比例予以扣除，始符公平
    原則。（最高法院96年度台上第1800號判決參照）。是受害
    人遺屬依強制汽車責任保險法第11條所受領之死亡給付，性
    質上應視為加害人或被保險人損害賠償金額之一部分，而非
    受害人庚○○之遺產。本件被告辯稱，其受領上揭原告給付
    之150萬元後，以其中17萬元用之於庚○○之後事，屬於喪
    葬費用等遺產費用之支出，依民法第1150條規定得予以扣除
    等語云云，惟前揭150萬元既非遺產，已如前述，姑不論處
    理庚○○後事所為支出是否為遺產費用支出，縱認屬之，亦
    因前揭150萬元並非遺產，系爭17萬元之支出自不得視為遺
    產費用支出，進而主張扣除。縱得主張為遺產而予以扣除，
    亦屬被告與訴外人蕭芳桂間之抗辯，不得對非繼承人之原告
    主張扣除。
(二)按無法律上之原因而受利益，致他人受損害者，應返還其利
    益。不當得利之受領人，不知無法律上之原因，而其所受之
    利益已不存在者，免負返還或償還價額之責任。民法第179
    條、第182條第1項分別定有明文。本件受害人庚○○之繼承
    人為蕭芳桂與被告二人，已如前述，依強制汽車責任保險法
    第11條第2項規定，二人均得受領死亡給付，並平均分受之
    ，是被告與訴外人蕭芳桂各得受領死亡給付之金額為75萬元
    (計算式：150萬÷2=75萬)，是被告自原告處受領上揭死亡
    給付金額150萬元，依上說明，就超過75萬元部分為無法律
    上原因而受有利益，致原告受有同額損害，自應返還原告75
    萬元。被告則抗辯，前揭受領給付之150萬元，其中17萬元
    業已支出作為受害人庚○○之喪葬費用，是此部分所受利益
    不存在等語云云。經查，被告辯稱其受領150萬元後，其中
    17萬元用於喪葬支出，其並不知庚○○在大陸另有兒子蕭芳
    桂等語，並據提出收據三紙附卷可稽，原告不為爭執，依民
    事訴訟法第280條第1項規定視為自認，是被告為不當得利善
    意受領人，依前開規定，就此部分支出應認為已不存在，自
    得免除返還義務，是被告應返還原告不當得利金額為58 萬
    元(計算式：75萬元-17萬=58萬)。
四、按給付有確定期限者，債務人自期限屆滿時起，負遲延責任
    。給付無確定期限者，債務人於債權人得請求給付時，經其
    催告而未為給付，自受催告時起，負遲延責任。其經債權人
    起訴而送達訴狀，或依督促程式送達支付命令，或為其他相
    類之行為者，與催告有同一之效力。民法第229條第1項及第
    2項定有明文。又遲延之債務，以支付金錢為標的者，債權
    人得請求依法定利率計算之遲延利息。但約定利率較高者，
    仍從其約定利率。應付利息之債務，其利率未經約定，亦無
    法律可據者，週年利率為5%。民法第233條第1項及第203 條
    亦有明文。本件原告對被告之不當得利債權，核屬無確定期
    限之給付，既經原告起訴而送達訴狀，被告迄未給付，當應
    負遲延責任，是原告請求被告給付自起訴狀繕本送達之翌日
    起，按年息5%計算之法定遲延利息，洵屬有據。
五、綜上所述，訴外人蕭芳桂既為受害人庚○○之兒子，依強制
    汽車責任保險法第11條自有與被告平均受領死亡給付150萬
    元之權利，是被告僅得受領75萬元之死亡給付保險金，就超
    過75萬元部分為不當得利，惟因被告不知訴外人蕭芳桂亦有
    受領前揭死亡給付之權利，將不當受領之75萬元中17萬元用
    於喪葬支出，該17萬元部分之利益既已不存在，依法自應免
    付返還責任。從而，原告依據不當得利返還之法律關係，請
    求被告給付58萬元，及自起訴狀繕本送達被告翌日即98年5
    月20日起至清償日止，按年息5%計算之利息，為有理由，應
    予准許。其逾此範圍之請求，為無理由，應予駁回。
六、本件事證已臻明確，兩造其餘攻擊防禦方法及舉證，於事實
    認定不生影響，茲不一一論列，附為敘明。
肆、本件兩造分別聲請供擔保准予宣告假執行及免為假執行，就
    原告勝訴部分，核無不合，爰酌定相當擔保金額准許之。至
    原告敗訴部分，其假執行聲請失所依據，應併予駁回。
伍、訴訟費用負擔及假執行依據：民事訴訟法第79條、第390條
    第2項、第392條。
中    華    民    國    99    年    7    月     2    日
                  民事第一庭    法  官  陳學德
正本係照原本作成。
如對本判決上訴，須於判決送達後20日內向本院提出上訴狀。
中    華    民    國    99    年    7    月     2    日
                                書記官

司法院資訊處製作；財團法人民間司法改革基金會備份。
